臺灣臺中地方法院民事判決　　　　　　 93年度重訴字第457號
　　原　　　告　甲○○
　　訴訟代理人　黃嘉明律師
　　被　　　告　丙○○
　　被　　　告　丁○○
　　訴訟代理人　乙○○
上列當事人間請求分割共有物事件，本院於民國94年12月8日言
詞辯論終結，判決如下：
    主      文
兩造共有坐落台中市○○區○○段第3604地號、地目建、面積1,
051‧52平方公尺土地，應分割為如附圖一所示：甲部分、面積0
‧042061公頃歸原告取得；乙部分、面積0‧02103公頃歸被告丙
○○取得；丙部分、面積0‧042061公頃歸被告丁○○取得。
訴訟費用由兩造按如附表所示之權利比例負擔。
    事實及理由
甲、程序方面
壹、按言詞辯論期日，當事人之一造不到場者，得依到場當事人
    之聲請，由其一造辯論而為判決，民事訴訟法第385條第1項
    前段定有明文。
貳、查被告均經合法通知，而未於言詞辯論期日到場，且均核無
    民事訴訟法第386條各款所列情形，爰依原告之聲請，由其
    一造辯論而為判決。
乙、實體方面：
壹、原告主張：一、坐落台中市○○區○○段第3604地號、地目
    建、面積1,051‧52平方公尺土地，係兩造所共有；原告與
    被告丁○○就前開土地之應有部分均為5分之2，被告丙○○
　　就前開土地之應有部分則為5分之1。二、兩造未能達成分割
    協議，且兩造就系爭土地並未訂有不分割之契約，又系爭土
    地亦無因物之使用目地而不能分割之情形。而系爭土地與原
    告所有之同段第3605地號土地相鄰，故如附圖一所示甲部分
    如分歸原告取得，能合併使用，爰請求就原物分割，並如附
    圖一即台中市中興地政事務所民國（下同）94年1月13日土
    地複丈成果圖所示之分割方案為可採。三、對被告抗辯之陳
    述：台中市政府之市地重劃，法令並未禁止本件土地之分割
    等語。並聲明：求為判決如主文所示。
貳、被告方面：
一、被告丙○○：同意依原告所提之分割方案分割系爭共有土地
    ，但不同意再以金錢補貼等語，資為抗辯。並聲明：（一）
    原告之訴駁回。（二）訴訟費用由原告負擔。
二、被告丁○○：（一）系爭土地業經台中市政府列入第12期市
    地重劃，屬第2工區，故目前禁止建築、處分、移轉，故因
    物之使用目的而不能分割，原告應俟重劃完成再行請求分割
    。（二）若准裁判分割，然系爭土地上目前由訴外人乙○○
    經營福興食品原料廠，且依原告所提分割方案，原告所分得
    位置較近市區，價值較高，故斟酌各共有人之利害關係、共
    有物之性質、經濟效用與公共利益，應以被告所提之分割方
    案（如附圖二即台中市中興地政事務所94年3月24日土地複
    丈成果圖所示）較為妥當等語，資為抗辯。並聲明：（一）
    原告之訴駁回。（二）訴訟費用由原告負擔。
參、得心證之理由
一、按各共有人，得隨時請求分割共有物，但因物之使用目的不
    能分割或契約定有不分割之期限者，不在此限；分割之方法
    ，不能協議決定者，法院得因任何共有人之聲請，命為左列
    分配（一）以原物分配於各共有人。（二）變賣共有物，以
    價金分配於各共有人，民法第823條第1項、第824條第2項分
    別著有規定。次按民法第823條第1項但書所謂因物之使用目
    的不能分割，係指該共有物現在依其使用目的不能分割者而
    言；倘現在尚無不能分割之情形，則將來縱有可能依其使用
    目的不能分割情事，亦無礙於共有人之分割請求權。查原告
    所主張系爭土地為兩造所共有，原告與被告丁○○就前開土
    地之應有部分均為5分之2，被告丙○○就前開土地之應有部
    分則為5分之1，與兩造未能達成分割協議，且兩造就系爭土
    地並未訂有不分割之契約等事實，既為兩造所不爭，並有土
    地登記謄本在卷可證，自堪信為真實。次查系爭土地目前尚
    未禁止移轉、分割、設定負擔，亦有台中市政府94年7月8日
    府地劃字第0940120769號函在卷可證，亦堪信為真實；此外
    ，被告迄未舉證證明系爭土地現在依其使用目的不能分割，
    則系爭共有物即土地並無依其使用目的不能分割之情形，亦
    堪認定；是被告丁○○抗辯系爭土地目前禁止建築、處分、
    移轉，因物之使用目的而不能分割云云，自不可採。從而，
    原告依前開規定，訴請裁判分割系爭土地，即屬有據，應予
    准許。
二、另按共有物之分割，無論為原物分割或變價分割，原則上均
    應按應有部分之比例分配於各共有人（最高法院91年度台上
    字第2087號判決參照）。復按訴訟行為須支出費用者，審判
    長得定期命當事人預納之，當事人不預納者，法院得不為該
    行為，民事訴訟法第94條之1第1項前段定有明文。查原告所
    有台中市○○區○○段第3605地號土地與系爭土地相鄰，有
    土地登記謄本、地籍圖在卷可證，自堪信為真實；則若依附
    圖一所示分割方案分割，原告得合併使用，對原告較為有利
    。次查被告丁○○雖抗辯依附圖一所示分割方案分割系爭土
    地，則原告分得部分之土地地價較高云云；然經本院依其聲
    請送台灣省建築師公會鑑定系爭分割方案兩造所分得土地是
    否價值不同，並命被告丁○○於5日內預納費用，而被告丁
    ○○不預納，亦有台灣省建築師公會94年12月5日台建師中
    市字第545號函在卷可憑，則依前開規定，本院自得不為該
    鑑定行為。另參酌依附圖一所示分割方案分割，兩造所分得
    土地均面臨台中港路，其面寬亦係依兩造之共有比例劃分，
    此有本院94年1月5日勘驗筆錄在卷可憑；且分割後之土地相
    鄰、公告現值均為每平方公尺28,418元，尚難認兩造依前開
    分割方案分割後之土地價值不一。另查被告丙○○亦具狀表
    示同意依原告所提之分割方案分割系爭共有土地，但不同意
    再以金錢補貼，則本院審酌系爭土地之性質、價格（申報地
    價與公告現值）、利用價值、經濟效用與各共有人之利害關
    係與意願等情，因認系爭土地依附圖一所示分割方案為原物
    分割，應屬公平妥適。
三、綜上各節，原告本於共有物分割請求權，請求依附圖一所示
    分割方案分割系爭土地，為有理由，應予准許，爰判決如主
    文第1項所示。
四、又分割共有物之訴，係合兩造之固有必要共同訴訟，原、被
    告間本可互換地位，由任一共有人起訴請求分割。本件原告
    起訴雖於法有據，但被告之應訴實因訴訟性質所不得不然，
    其等所為抗辯自為伸張或防衛權利所必要，是本院因認本件
    訴訟費用應由兩造按其就系爭土地權利之比例（如附表所示
    ）分擔較為公允，爰諭知如主文第2項所示之判決。
丙、據上論結，本件原告之訴為有理由，依民事訴訟法第385條
    第1項前段、第80條之1，判決如主文。
中　  華　　民　　國　　94　  年　  12　  月    22　  日
                        臺灣臺中地方法院民事第三庭
                                法　官　陳卿和
右為正本係照原本作成
如不服本判決，應於判決送達後20日內，向本院提出上訴狀。
中  　華　　民　　國　　94　　年　  12 　 月　  22    日
                                書記官
附表：
編號  權利比例        共有人
一、　5分之2　　　　原告
二、　5分之2　　　　被告丁○○
三、  5分之1　　　  被告丙○○
